高雄高等行政法院簡易判決
　　　　　　　　　　　　　九十四年度簡字第七二號
原　　　告　甲○○
被　　　告　高雄市政府
代　表　人　乙○○○○○○
上列當事人間因消防法事件，原告不服內政部中華民國九十四年
一月六日台內訴字第０九三０００八四二七號訴願決定，提起行
政訴訟，本院判決如下：
    主  文
原告之訴駁回。
訴訟費用由原告負擔。
    事實及理由
一、緣原告為高雄市○鎮區○○街五十六號宗和煤氣行負責人，
    係該場所實際支配管理權人。被告所屬消防局稽查人員於民
    國（下同）九十三年九月十六日十時五十分前往該營業場所
    實施查察，發現該場所置放二支二十公斤裝，二支十六公斤
    裝已灌氣逾期未送驗鋼瓶，核有違反消防法第十五條及同法
    條授權訂定之公共危險物品及可燃性高壓氣體設置標準暨安
    全管理辦法第七十五條規定，即予以舉發，被告乃依同法第
    四十二條及「違反消防法第十五條有關公共危險物品及可燃
    性高壓氣體設置標準暨安全管理規定之裁處基準表」之規定
    ，裁處原告新台幣（下同）三萬元罰鍰，原告不服，提起訴
    願，經遭決定駁回，遂提起本行政訴訟。
二、本件原告起訴略以：（一）原告乃合法營利事業登記設立宗
    和煤氣行，經營液化石油氣零售買賣，供應民生之必需，每
    日出入之鋼瓶數不一，亦依照相關消防法令送驗鋼瓶，常有
    送氣供應客戶時尚未逾期，但因消費用戶使用期間非原告所
    能掌控，致收回時空桶逾期，灌裝場收送空瓶之工作，匆忙
    紊亂，稍有不慎，逾期鋼瓶之存在，勢所難免，絕非原告之
    故意。且原告現場多數鋼瓶，僅發現四桶，實乃疏忽所致。
    又原告亦無為省卻一、二百元之檢驗費而甘冒受罰之理，被
    告予以裁罰，原告實難甘服。（二）復按裁罰性之行政處分
    ，其構成要件與法律效果，應由法律定之：按「公共危險物
    品及可燃性高壓氣體應依其容器、裝載及搬運方法行安全搬
    運；達管制量時，應在製造、儲存或處理場所以安全方法進
    行儲存或處理。前項公共危險物品及可燃性高壓氣體之範圍
    及分類，製造、儲存或處理場所之位置、構造及設備之設置
    標準、儲存、處理及搬運之安全管理辦法，由中央主管機關
    會同中央目的事業主管機關定之。但公共危險物品及可燃性
    高壓氣體之製造、儲存、處理或搬運，中央目的事業主管機
    關另訂有安全管理規定者，依其規定辦理。」「第十五條所
    定公共危險物品及可燃性高壓氣體之製造、儲存或處理場所
    ，其位置、構造及備未符合設置標準，或儲存、處理及搬運
    未符合安全管理規定者，處其管理權人或行為人新台幣二萬
    元以上十萬元以下罰鍰；經處罰鍰後仍不改善者，得連續處
    罰，並得予以三十日以下停業或停止其使用之處分。」消防
    法第十五條及第四十二條分別定有明文。惟「公共危險物品
    及可燃性高壓氣體設置標準暨安全管理辦法」，究係行政院
    內政部消防署自行頒訂消防法空白授權之補充規範，質屬行
    政命令之單行法規，高雄市政府消防局轄下小港分隊逕依其
    第七十五條第一項規定，認定原告違反其規範，再依附消防
    法第十五條及第四十二條裁處罰鍰，容有未洽。（三）又依
    司法院釋字第三九四號解釋：建築法第十五條第二項規定：
    「營造業之管理規則，由內政部定之」，概括授權訂定營造
    業管理規則。此項授權條款雖未就授權之內容與範圍為明確
    之規定，惟依法律整體解釋，應可推知立法者有意授權主管
    機關，就營造業登記之要件、營造業及其從業人員之行為準
    則、主管機關之考核管理等事項，依其行政專業之考量，訂
    定法規命令，以資規範。至於對於營造業者所為裁罰性之行
    政處分，固與上開事項有關，但究涉及人民權利之限制，其
    處罰之構成要件與法律效果，應由法律定之；法律若授權行
    政機關訂定法規命令予以規範，亦須為明確之規定，始符憲
    法第二十三條法律保留原則之意旨．．．．。」及依中央法
    規標準法第五條第二款規定：關於人民之權利、義務，應由
    法律訂定之。（四）行政裁罰涉及人民權利之限制，應為法
    律明文規定：關於消防相關法律罰則，其中災害防治法第三
    十八條、第三十九條、第三十九條之一、第四十條、第四十
    一條及第四十二條等；民防法第二十三條、第二十四條、第
    二十五條及第二十七條等。就其裁罰處分之構成要件、事項
    及處分標準，皆為法律明文。然消防法僅就第十五條第二項
    粗糙空白授權任由消防主管機關訂定之，再依第四十二條為
    模糊之裁罰，容有未洽。又液化石油氣安全管理法草案（立
    法院尚未通過），相關罰則即明定於第四十一條至第六十四
    條，計有二十四條，於立法院通過並施行後，依第五十六條
    之罰則規定其違反第二十六條第一項為裁罰依據，則無違誤
    矣。又違法與否，應以中央政府頒行之法律為準（二十年上
    字第一七四八號裁判）；此外，中央各部會訂定之法規命令
    ，以及地方自治法規，是否為強行規定，理論上頗有爭議。
    此參閱三民書局九十二年八月修訂版施啟揚著民法總則二０
    八頁。（五）內政部消防署另有自行訂定之各級消防主管機
    關辦理消防安全檢查違法案件處理注意事項表、公共危險物
    品及可燃性高壓氣體各類事業場所違規程度裁處分類表等等
    ，僅係消防機關之行政規則，依行政程序法第一百五十八條
    、第一百五十九條、第一百六十條、第一百六十一條、第一
    百六十二條等相關規定，消防主管機關規範下級機關內部秩
    序及運作，所為非直接對外發生規範效力之一般抽象之規定
    ，其可自行訂定、廢止，對外並無直接規範之效力。（六）
    高雄市政府消防局，依據法規命令即公共危險物品及可燃性
    高壓氣體設置標準暨安全管理辦法及行政規則各級消防主管
    機關辦理消防檢查處理注意事項表、公共危險物品及可燃性
    高壓氣體各類事業場所違規程度裁處分類表等，認定原告違
    法，顯然違反法律保留及授權明確性之原則，高雄市政府之
    裁罰處分，違反行政程序法第一百十條第四項：「無效之行
    政處分自始不生效力。」及行政程序法第一百十一條第七款
    ：「其他具有重大明顯之瑕疵者」等規定，應予撤銷。（七
    ）參閱八十五年八月二日司法院釋第四一二號吳庚大法官不
    同意見書載：．．其旨意乃法律若授權行政機關訂定法規命
    令予以規範須為具體明確之規定，若僅概括三、五條法律授
    權行政機關以訂定之次級規範方式加以替代．．行政機關發
    布之法規命令已非執行法律之補充規定，仍係構成以命令代
    替法律之僭越、行政立法使權力分立之憲法原理遭受結構性
    之破壞。消防法第十五條第二項但書將相關核心事項，空白
    授權內政部消防署自行訂定單行行政命令公共危險物品及可
    燃性高壓氣體設置標準暨安全管理辦法及內政部消防署消防
    主管機關自行訂定法源未臻明確之行政規則之各級消防主管
    機關辦理消防安全檢查處理注意事項表、公共危險物品及可
    燃性高壓氣體各類事業場所違規程度裁處分類表等。高雄市
    政府消防局轄下等據以認定違法，並逕依消防法第四十二條
    裁罰，事件認定及法源依據，容有爭議。（八）中央法規標
    準法第三條規定：「各機關發布之命令，得依其性質，稱為
    規程、規則、細則、辦法、網要、標準或準則。」各級消防
    主管機關辦理消防安全檢查處理注意事項表及公共危險物品
    及可燃性高壓氣體各類事業場所違規程度裁處分類表，非為
    法規命令之位階，僅係消防主管機關等之內部行政規則或補
    充性質之規定。且依中央法規標準法第十條第一項第四款規
    定：「同一事項規定於二以上法規，無分別存在之必要」。
    消防法、公共危險物品及可燃性高壓氣體設置標準暨安全管
    理辦法、各級消防主管機關辦理消防安全檢查處理注意事項
    表及公共危險物品及可燃性高壓氣體各類事業場所違規程度
    裁處分類表等相關消防法令，是否疊床架屋，莫衷一是，自
    無分別存在在之必要。消防主管機關應依法行政，對於裁罰
    處分應以法律明文規定，相關規定亦應體認實際並考量其侵
    害性之大小，適時修正兼顧私經濟正當營運之需求，乃聲明
    求為判決撤銷原處分及訴願決定云云。
三、被告答辯意旨則以：（一）按「公共危險物品及可燃性高壓
    氣體應依其容器、裝載及搬運方法進行安全搬運；達管制量
    時，應在製造、儲存或處理場所以安全方法進行儲存或處理
    。前項公共危險物品及可燃性高壓氣體之範圍及分類，製造
    、儲存或處理場所之位置、構造及設備之設置標準，儲存、
    處理及搬運之安全管理辦法，由中央主管機關會同中央目的
    事業主管機關定之。」「第十五條所定公共危險物品及可燃
    性高壓氣體製造、儲存或處理場所，其位置、構造及設備未
    符合設置標準，或儲存、處理及搬運未符合安全管理規定者
    ，處其管理權人或行為人新台幣二萬元以上十萬元以下罰鍰
    ；．．」分別為消防法第十五條第一項、第二項前段及第四
    十二條前段所明定。次按「液化石油氣製造及處理場所之經
    營者應於容器檢驗期限屆滿前，將容器送往中央主管機關認
    可之檢驗場，依定期檢驗基準實施檢驗；經檢驗合格之容器
    ，應附加合格標示。前項容器之定期檢驗基準，由中央主管
    機關定之。第一項液化石油氣檢驗場其認可之申請、發給、
    基本設施、檢驗作業基準、容器合格標示與不合格處理、作
    業人員之教育訓練及其他應遵行事項之管理要點，由中央主
    管機關定之。」為公共危險物品及可燃性高壓氣體設置標準
    暨安全管理辦法第七十五條所定明。又依內政部消防署「違
    反消防法第十五條有關公共危險物品及可燃性高壓氣體設置
    標準暨安全管理規定之裁處基準表」附註二、（八）所定儲
    存逾檢驗期限之鋼瓶十支以內為一般違規之等級，而一般違
    規第一次查獲應處三萬元以下罰鍰。（二）被告所屬消防局
    稽查人員於九十三年九月十六日至高雄市○鎮區○○街五十
    六號宗和煤氣行實施檢查，發現該場所存放二支二十公斤裝
    及二支十六公斤裝已灌氣逾期未送驗液化石油氣鋼瓶，有現
    場拍攝之存證照片、陳報單、舉發通知單及逾期鋼瓶查處清
    冊等影本附卷可稽，該場所顯有違反消防法第十五條第一項
    及同條第二項授權訂定之管理辦法第七十五條規定之違規事
    實洵堪認定，被告據以依同法第四十二條規定科處原告三萬
    元罰鍰，經核於法並無不合。（三）按「公共危險物品及可
    燃性高壓氣體設置標準暨安全管理辦法」係由內政部依消防
    法第十五條授權訂定之法規命令，其訂定之內容係在授權範
    圍內，就有關項目之細節性、技術性事項訂定之，並無逾越
    母法之授權範圍，自與法律保留原則無違。而「各級消防主
    管機關辦理消防安全檢查違法案件處理注意事項」及「違反
    消防法第十五條有關公共危險物品及可燃性高壓氣體設置標
    準暨安全管理規定之裁處基準表」則為內政部依其權責為協
    助下級機關業務處理，行使裁量權而訂頒之行政規則，其為
    依行政程序法第一百五十九條規定所訂定之命令，亦無違反
    法律保留原則可言，則被告據以認定事實及裁罰之依據，並
    無適法性之疑義。又關於罰鍰額度部分，按消防法第四十二
    條規定之罰鍰額度為二萬元以上十萬元以下，核其以相對罰
    鍰訂其額度之目的即在授權主管機關能權衡違規情節給予妥
    適之處分以符比例原則，故原處分對罰鍰額度之科處即有裁
    量權，其裁量之結果如無明顯過當之情形，即非法所不許。
    本件違規事實雖為查獲四桶逾期未送驗瓦斯鋼瓶，惟該瓦斯
    為可燃性高壓氣體，其具公共危險發生之潛在性，且該鋼瓶
    遭查獲時已灌氣完畢，故被告乃酌處罰鍰三萬元，堪稱允當
    ，原告所稱各節，顯不足採等語資為抗辯，而聲明求為判決
    駁回原告之訴。
四、按「公共危險物品及可燃性高壓氣體應依其容器、裝載及搬
    運方法進行安全搬運；達管制量時，應在製造、儲存或處理
    場所以安全方法進行儲存或處理。前項公共危險物品及可燃
    性高壓氣體之範圍及分類，製造、儲存或處理場所之位置、
    構造及設備之設置標準，儲存、處理及搬運之安全管理辦法
    ，由中央主管機關會同中央目的事業主管機關定之。但公共
    危險物品及可燃性高壓氣體之製造、儲存、處理或搬運，中
    央目的事業主管機關另訂有安全管理規定者，依其規定辦理
    。」、「第十五條所定公共危險物品及可燃性高壓氣體之製
    造、儲存或處理場所，其位置、構造及設備未符合設置標準
    ，或儲存、處理及搬運未符合安全管理規定者，處其管理權
    人或行為人新台幣二萬元以上十萬元以下罰鍰；．．．。」
    分別為消防法第十五條及第四十二條前段所明定。又「液化
    石油氣製造及處理場所之經營者應於容器檢驗期限屆滿前，
    將容器送往中央主管機關認可之檢驗場，依定期檢驗基準實
    施檢驗；經檢驗合格之容器，應附加合格標示。」為公共危
    險物品及可燃性高壓氣體設置標準暨安全管理辦法第七十五
    條第一項所明定；按「憲法所定人民之自由及權利範圍甚廣
    ，凡不妨害社會秩序公共利益者，均受保障。惟並非一切自
    由及權利均無分軒輊受憲法毫無差別之保障：關於人民身體
    之自由，憲法第八條規定即較為詳盡，其中內容屬於憲法保
    留之事項者，縱令立法機關，亦不得制定法律加以限制，而
    憲法第七條、第九條至第十八條、第二十一條及第二十二條
    之各種自由及權利，則於符合憲法第二十三條之條件下，得
    以法律限制之。至何種事項應以法律直接規範或得委由命令
    予以規定，與所謂規範密度有關，應視規範對象、內容或法
    益本身及其所受限制之輕重而容許合理之差異：諸如剝奪人
    民生命或限制人民身體自由者，必須遵守罪刑法定主義，以
    制定法律之方式為之；涉及人民其他自由權利之限制者，亦
    應由法律加以規定，如以法律授權主管機關發布命令為補充
    規定時，其授權應符合具體明確之原則；．．．。」業經司
    法院釋字第四四三號解釋理由書闡明在案，查上開設置標準
    暨安全管理辦法第七十五條第一項既係本於消防法第十五條
    第二項之明文授權，由中央主管機關會同中央目的事業主管
    機關所訂定之法規命令，且其內容並未逾母法授權之範圍，
    揆諸上開司法院解釋理由書意旨，該設置標準暨安全管理辦
    法符合授權明確性原則，本院自得適用之。
五、本件原告為高雄市○鎮區○○街五十六號宗和煤氣行負責人
    ，係該場所實際支配管理權人。被告所屬消防局稽查人員於
    九十三年九月十六日前往該營業場所實施查察，發現該場所
    置放二支二十公斤裝，二支十六公斤裝已灌氣逾期未送驗鋼
    瓶，核有違反消防法第十五條及同法條授權訂定之公共危險
    物品及可燃性高壓氣體設置標準暨安全管理辦法第七十五條
    規定，即予以舉發，被告乃依同法第四十二條及「違反消防
    法第十五條有關公共危險物品及可燃性高壓氣體設置標準暨
    安全管理規定之裁處基準表」之規定，裁處原告三萬元罰鍰
    等情，亦有被告所屬消防局舉發違反消防法案件通知單、該
    局南區救災救護大隊第二中隊瑞隆分隊陳報單、逾期查報清
    冊、照片及被告裁罰處分等件附原處分卷足稽，且上開舉發
    通知單亦經在場之李明燕當場簽章無訛，洵堪認定。按人民
    違反法律上之義務而應受行政罰之行為，法律無特別規定時
    ，雖不以出於故意為必要，仍須以過失為其責任條件，但應
    受行政罰之行為，僅須違反禁止規定或作為義務，而不以發
    生損害或危險為其要件者，推定為有過失，於行為人不能舉
    證證明自己無過失時，即應受處罰，業經司法院釋字第二七
    五號解釋在案。本件原告經營煤氣行，其對該項營業之危險
    性自無不知之理，並有遵守上開設置標準暨安全管理辦法等
    相關規定，以確保其營業之安全無虞之義務，雖原告主張其
    灌裝場收送空瓶工作，匆忙紊亂，稍有不慎，逾期鋼瓶之存
    在，勢所難免，絕非原告故意，實乃疏忽所致云云；然經被
    告查獲之四支鋼瓶已逾期未送驗，且已灌氣，則縱使原告就
    其鋼瓶逾期未送驗並無故意，亦難謂無過失，揆諸前揭解釋
    意旨，自應受罰。又原告之行為已違反上開設置標準暨安全
    管理辦法第七十五條第一項規定，又按行為時各級消防主管
    機關辦理消防安全檢查違法案件處理注意事項第四點所附表
    八違反消防法第十五條有關公共危險物品及可燃性高壓氣體
    設置標準暨安全管理規定之裁處基準表規定，已逾檢驗期限
    之鋼瓶十支以內為一般違規，第一次違規裁處三萬元以下罰
    鍰，被告乃參酌上開裁罰基準規定裁處原告三萬元罰鍰，依
    法並無不合。
六、原告雖主張上開設置標準暨安全管理辦法係依消防法空白授
    權訂定，欠缺明確性及違反法律保留原則，依據該法令所為
    本件裁罰處分自屬無效云云。然按消防法第十五條第二項規
    定，已就可燃性高壓氣體之範圍及分類，製造、儲存或處理
    場所之位置、構造及設備之設置標準，儲存、處理及搬運之
    安全管理辦法，明文授權由中央主管機關會同中央目的事業
    主管機關定之；而內政部依該法條授權所訂定之公共危險物
    品及可燃性高壓氣體設置標準暨安全管理辦法第七十五條第
    一項並未逾越母法授權之範圍，符合授權明確性原則，已如
    前述；且上開設置標準暨安全管理辦法，並未訂定關於違反
    該辦法之違規行為應如何處罰之規定，而係於其母法消防法
    第四十二條訂定此類違規行為之處罰，故上開設置標準暨安
    全管理辦法第七十五條第一項之規定，並無違反授權明確性
    原則及法律保留原則，是原告上開主張尚難採信。再按內政
    部消防署就違反危險物品及高壓氣體安全管理規定之違規行
    為訂頒「各級消防主管機關辦理消防安全檢查違反案件處理
    注意事項」及「違反消防法第十五條有關公共危險物品及可
    燃性高壓氣體設置標準暨安全管理規定之裁處基準表」，供
    各消防安檢執行機關作為裁罰處分之基準，乃為防杜各執行
    機關所採裁量處分差異過大，造成對受處分人不公之現象，
    且上開規定亦未逾消防法第四十二條規定之罰鍰範圍，則被
    告適用上開規定，作為本件裁罰之標準，並以原告係一般違
    規裁處罰鍰三萬元，並無裁量違法可言。
七、綜上所述，原告經營之上開營業場所，既有存放逾期未送驗
    之液化石油氣鋼瓶，致違反公共危險物品及可燃性高壓氣體
    設置標準暨安全管理辦法，則被告認定原告違反消防法第十
    五條及上開設置標準暨安全管理辦法第七十五條第一項規定
    ，而依消防法第四十二條前段規定裁處原告三萬元之罰鍰，
    並無違誤；訴願決定予以維持，亦無不合。原告起訴意旨求
    為撤銷，為無理由，應予駁回。又本件應適用簡易訴訟程序
    ，並不經言詞辯論為之。
八、據上論結，本件原告之訴為無理由，爰依行政訴訟法第二百
    三十三條第一項、第二百三十六條、第一百九十五條第一項
    後段、第九十八條第三項前段，判決如主文。
中　　華　　民　　國　九十四　年　　五　　月　二十三　日
                  第二庭      法  官  蘇秋津
以上正本係照原本作成。
如不服本判決，應於送達後二十日內，向本院提出上訴狀並表明
上訴理由，如於本判決宣示後送達前提起上訴者，應於判決送達
後二十日內補提上訴理由書（須按他造當事人人數附繕本）。
提起上訴應預繳送達用雙掛號郵票七份（每份三十四元）。
中　　華　　民　　國　九十四　年　　五　　月　二十三　日
                              書記官  陳嬿如
附註:
行政訴訟法第二百三十五條（第一項、第二項）:
對於適用簡易程序之裁判提起上訴或抗告，須經最高行政法院之
許可。
前項許可，以訴訟事件所涉及之法律見解具有原則性者為限。
